【裁判字號】    95,台上,120
【裁判日期】    950106
【裁判案由】    偽造有價證券
【裁判全文】
最高法院刑事判決              九十五年度台上字第一二０號
    上  訴  人  丙○○
                        巷3號.
                乙○○
                        之3號.
                        號5樓.
    上 列一 人
    選任辯護人  邱基祥律師
    上  訴  人  甲○○
                        之3
    選任辯護人  林辰彥律師
                黃淑怡律師
                施裕琛律師
上列上訴人等因偽造有價證券案件，不服台灣高等法院中華民國
九十一年五月二十四日第二審更審判決（九十年度上更(一)字第二
七０號，起訴案號：台灣板橋地方法院檢察署八十六年度偵字第
二００二二號、八十七年度偵字第四二四０號），提起上訴，本
院判決如下：
    主  文
原判決撤銷，發回台灣高等法院。
    理  由
本件原判決認定：上訴人丙○○原係址設台北市○○路○段四十
號十二樓七和實業股份有限公司（下稱七和公司）台北市○○○
路○段一０一號營業所之業務員，於民國八十五年十二月間某日
，因上訴人乙○○擬向七和公司購買汽車供上班使用，惟欠缺資
力，且不符申請分期付款之資格，丙○○則為增加銷售業績，竟
與乙○○及其女友即上訴人甲○○（卜金斯電腦股份有限公司〈
下稱卜金斯公司〉會計）、陳文斌（卜金斯公司負責人，未據起
訴）共同意圖為自己不法所有，擬以不知情賴瀅竹（丙○○之妹
）為購車人，彼等基於行使偽造文書、業務上登載不實文書及意
圖供行使之用而偽造有價證券之犯意聯絡，均明知未經賴瀅竹同
意或授權，賴瀅竹亦從未在卜金斯公司上班並領取薪資，竟由丙
○○提供賴瀅竹之身分證影本及已填妥面額新台幣（下同）六十
六萬九千六百元、日期八十五年十二月十九日如原判決附表所示
本票及授權書（本票反面）、附條件買賣契約書、附條件買賣設
定登記申請書、分期付款購車申請書、同意書各一紙，在卜金斯
公司上址交予甲○○。甲○○即將前開文件交予陳文斌過目，並
推由甲○○於「本票」之發票人欄、「授權書」之立授權書人即
本票發票人欄、附條件買賣契約書之乙方（買受人）欄及對保欄
、附條件買賣設定登記申請書之債務人欄、分期付款購車申請書
之申請人欄、同意書之立同意書人簽章欄，各偽造「賴瀅竹」署
押一枚，再由甲○○持陳文斌委請不知情刻印者偽刻之「賴瀅竹
」印章一枚，蓋用於本票及前開文件上，而偽造「賴瀅竹」印文
共十一枚，甲○○並製作內容不實之會計憑證即「八十四年度各
類所得扣繳暨免扣繳憑單」一紙，內載「賴瀅竹於八十四年間向
卜金斯公司領得四十二萬元，扣除一萬零四百四十元稅金，實際
領得淨額四十萬九千五百六十元」，再由陳文斌製作內載「賴瀅
竹自八十二年十月五日起在卜金斯公司擔任會計」之不實內容之
服務證明書一紙，而偽造賴瀅竹與李鳳鑾、陳文斌為共同發票人
之本票一紙，及賴瀅竹名義之授權書、附條件買賣契約書、附條
件買賣設定登記申請書、分期付款購車申請書、同意書。其後，
甲○○將上述文件交由丙○○持向七和公司行使，使七和公司專
員林偉民誤認係賴瀅竹欲購買汽車，且確有付款能力，而核准以
賴瀅竹之名義購得車牌號碼ＣＯ－一三二一號自用小客車一部，
供乙○○使用，足生損害於賴瀅竹及七和公司之財產利益等情。
因而撤銷第一審之科刑判決，改判依牽連關係（另牽連觸犯行使
偽造私文書、詐欺取財、填載不實會計憑證及行使業務上登載不
實文書罪），從一重論上訴人丙○○、乙○○、甲○○以共同意
圖供行使之用，而偽造有價證券罪，各處有期徒刑參年陸月。並
諭知偽造之賴瀅竹印章、署押、印文均沒收。固非無見。
惟按：(一)、客觀上為法院認定犯罪事實及適用法律基礎之證據，
雖已調查而其內容尚未明瞭者，即與未經調查無異，如遽行判決
，仍屬應於審判期日調查之證據未予調查之違法。又刑法第二百
十條之偽造文書，以無制作權之人冒用他人名義而制作該文書為
要件之一，如果行為人基於他人之授權委託，即不能謂無制作權
，自不成立該條之罪；另刑法上之偽造有價證券，以無權簽發之
人冒用他人名義簽發為要件，如果行為人基於本人之授權，或其
他原因有權簽發者，亦與無權簽發之偽造行為不同。本件上訴人
丙○○一再辯稱：其與甲○○是朋友，因乙○○與甲○○要買車
，不符申請分期付款之資格，其乃提供胞妹賴瀅竹之身分證影本
充為買受人，幫黃、林二人買車，甲○○有保證會繳貸款，乙○
○並於訂立附條件買賣契約書前，簽發面額五十萬元之本票一紙
交其作為擔保，以取得賴瀅竹之同意，其相信甲○○，胞妹賴瀅
竹則相信伊才同意辦理等語，並提出該面額五十萬元之本票附卷
（見偵查卷第十六、十七頁，第一審卷第三十、四十三至四十五
頁）。卷查被害人賴瀅竹於第一審即謂：丙○○曾向其借用身分
證（見第一審卷第四十頁）；復於原審法院前審供稱：「（有無
授權丙○○以你名義買車？）她有告訴我要用我名字買車」、「
（有無授權被告三人或陳文斌開本票及附條件買賣契約書上簽蓋
你的名字？）我姐姐有跟我說買車的事，其他人我不知道」、「
（為何妳姐姐要用妳名字買車？）她說是她朋友要買車」、「（
為何要同意妳姐姐以妳的名字買車？）她說她有朋友急需買車」
（見原審上訴卷第六十七、六十八頁）；及於更一審證述：「我
姐姐打電話說她朋友要買車，要借我的名字買」、「（妳到底有
沒有同意妳姐姐丙○○用妳的名義購車？）有。是事先同意的」
各等語（見更審卷第四十五、一五九頁）。倘賴瀅竹所供不虛，
其是否有默示同意丙○○等人簽發其本人名義之本票及附條件買
賣契約書之授權行為，即有探求之餘地。原判決雖謂：賴瀅竹事
後改稱丙○○以其名義購車，事先曾徵得其同意一節，係迴護之
詞，不足採信，尚難以賴瀅竹單純借身分證影本予丙○○，推斷
賴瀅竹有默示同意上訴人等簽發本票及附條件買賣契約書之授權
行為云云。然核閱偵訊筆錄，檢察官詢問賴瀅竹時，非但上訴人
等三人均不在場，無從對賴瀅竹之陳述表示意見，且關於本案案
情部分，檢察官僅向賴瀅竹提示卷附本票及買賣契約書、授權書
，詢問其上之賴瀅竹簽名、印文，是否為賴瀅竹本人所為，及詢
問賴瀅竹有無擔任他人買賣契約的保證人而已（見偵查卷第十二
頁），對於丙○○是否曾告知賴瀅竹將以其名義買車，賴瀅竹是
否曾提供身分證影本予丙○○，及乙○○曾否預立面額五十萬元
之本票以作為購買汽車償付價款之擔保等情節，即涉及賴瀅竹是
否有默示同意丙○○等人使用其本人名義購車，包括辦理購車必
要之文件即代其簽發本票及其他相關文書之授權行為部分，則全
然未予調查，而賴瀅竹在審判中之證詞，與其在偵查中之供述並
無明顯扞挌之處，原審未詳為研求，細心勾稽，亦未說明賴瀅竹
在審判中之證詞有何瑕疵致無從採信，對賴瀅竹何以無端將自己
之身分證影本借給丙○○使用，復未予究明論列，遽認賴瀅竹事
後所證係迴護上訴人之詞，悉予摒棄，自嫌速斷，併有調查職責
未盡及判決理由不備之違誤。(二)、按商業會計法第七十一條第一
款所稱之會計憑證，依同法第十五條規定，分為原始憑證與記帳
憑證二類，原始憑證係指證明事項之經過，而為造具記帳憑證所
根據之憑證；記帳憑證係指證明處理會計人員之責任，而為記帳
所根據之憑證。又所得稅之扣繳義務人依所得稅法第八十九條第
三項填發之免扣繳憑單，或依同法第九十二條開具之扣繳憑單，
其用意在於稽徵機關蒐集及掌握課稅資料，以利稅捐之核課，並
非證明交易事項發生之經過而為造具記帳憑證所根據之憑證，難
認係商業會計法所稱之「原始憑證」，故在扣繳暨免扣繳憑單上
為不實之填載，僅能依其情節論以其他罪名，尚不成立商業會計
法第七十一條之罪。原判決認上訴人等推由甲○○製作內容不實
記載賴瀅竹支領前揭薪資之「各類所得扣繳暨免扣繳憑單」，再
交付丙○○轉交七和公司行使部分，係共犯商業會計法第七十一
條第一款填載不實會計憑證罪，適用法則亦有未當。(三)、依司法
院大法官會議釋字第五八二號、五九二號解釋意旨，在九十二年
九月一日刑事訴訟法修正生效之前、後，繫屬於各級法院之刑事
案件，其個案事實之認定涉及以共同被告之陳述，作為其他共同
被告論罪之證據者，法院就被告本人之案件調查共同被告時，均
須使該共同被告立於證人之地位，踐行人證之調查程序；又共同
被告於審判外之陳述，依法律特別規定得作為證據者，除客觀上
不能受詰問者外，於審判中仍應依法接受詰問程序，藉以保障被
告本人之詰問權。原判決採用共同被告丙○○之供述，執為被告
甲○○、乙○○論罪之主要證據之一（見原判決第九、十五、十
六頁），但丙○○並未經法院轉換為證人，踐行人證之法定調查
程序，復未敘明該證人有何客觀上不能受詰問之情形，遽採其供
述作為不利其他被告甲○○、乙○○之證據，亦屬無從維持。以
上或為上訴意旨所指摘，或為本院得依職權調查之事項，應認原
判決有撤銷發回之原因。至原判決理由第三項不另為無罪之諭知
部分，基於審判不可分原則，應一併發回。
據上論結，應依刑事訴訟法第三百九十七條、第四百零一條，判
決如主文。
中    華    民    國  九十五  年    一    月    六    日
                      最高法院刑事第六庭
                          審判長法官  林  增  福
                                法官  邵  燕  玲
                                法官  張  清  埤
                                法官  陳  世  雄
                                法官  陳  朱  貴
      本件正本證明與原本無異
                                      書  記  官
中    華    民    國  九十五  年    一    月    九    日
                                                      Ｙ


司法院資訊處製作；財團法人民間司法改革基金會備份。
